【裁判字號】    96,聲判,19
【裁判日期】    970512
【裁判案由】    聲請交付審判
【裁判全文】
臺灣基隆地方法院刑事裁定              96年度聲判字第19號
聲  請  人
即  告訴人  丙○○
            甲○○
            乙○○
代  理  人  羅聖乾  律師
被      告  丁○○
            戊○○
上列聲請人因告訴被告業務過失致死案件，不服臺灣高等法院檢
察署檢察長駁回再議之處分（96年度上聲議字第5984號），聲請
交付審判，本院裁定如下：
    主    文
聲請駁回。
    理    由
一、按告訴人不服上級法院檢察署檢察長或檢察總長認再議為無
    理由而駁回之處分者，得於接受處分書後十日內委任律師提
    出理由狀，向該管第一審法院聲請交付審判；法院認為交付
    審判之聲請不合法或無理由者，應駁回之；又法院為前項裁
    定前得為必要之調查，刑事訴訟法第二百五十八條之一、第
    二百五十八條之三第二項前段、第三項分別定有明文。又交
    付審判制度係監督「檢察官不起訴或緩起訴裁量權」之外部
    機制，法院僅在審查檢察官所為之不起訴或緩起訴處分是否
    正確，藉以防止檢察機關之濫權；據此，上揭條文所指「得
    為必要之調查」，僅以偵查中曾經顯現之證據為限，而不可
    就告訴人新提出之證據再為調查，亦不可蒐集偵查卷證以外
    之新證據資料。
二、本件聲請交付審判意旨略以：
    緣被告戊○○、丁○○係財團法人長庚紀念醫院基隆本院（
    以下簡稱「基隆長庚醫院」）之在院醫師；至死者張裕發則
    為聲請人即告訴人丙○○之夫，並係聲請人即告訴人甲○○
    、乙○○胞兄。民國95年3 月5 日上午8 時，張裕發因胸口
    疼痛，經聲請人陪同赴基隆長庚醫院急診室求診，並於同日
    上午8 時30分，向該院急診室醫師即被告戊○○主訴「胸痛
    」；乃被告戊○○於問診、聽診後，明知張裕發有心臟疾病
    ，猶對聲請人及張裕發告稱：「本次先處理腸胃問題，下次
    再檢查心臟問題」，繼而開立「『冠狀動脈疾病、充血性心
    衰竭、心律不整、心搏過速與高血壓』病患，使用上應特別
    小心注意，而容易導致『心搏過速、急性出血及心肌缺血』
    之整腸藥劑『Hyoscine butylbromide 』」處方，終致張裕
    發於施打上開藥劑以後之同日上午8 時45分出現「抽搐」現
    象，並於同日上午8 時48分經緊急轉往該院急救室，再於同
    日上午8 時51分「失去意識」、「臉部發黑」、「四肢僵硬
    」且「雙手掌發白」。而基隆長庚醫院急救室醫師即被告丁
    ○○則明知張裕發上開發病症狀，猶對張裕發使用「容易導
    致『心悸』或『呼吸困難』之『Ａdrenaline 』」藥劑，終
    使張裕發因急性冠狀動脈症候群引發惡性心律不整之心室纖
    維顫動並於同日上午10時12分不治死亡。是被告戊○○、丁
    ○○自均係觸犯刑法第二百七十六條第二項之業務過失致死
    罪。乃臺灣基隆地方法院檢察署（以下簡稱「基隆地檢署」
    ）竟對被告為不起訴之處分，臺灣高等法院檢察署（以下簡
    稱「高檢署」）亦駁回聲請人之再議聲請，為此，乃於法定
    期間提起本件交付審判之聲請等語。
三、經查：
  (一)「張裕發於95年3 月5 日上午8 時，赴基隆長庚醫院急診室
    求診，經急診室醫師即被告戊○○開立『Hyoscine butylbr
    omide 』處方，乃於同日上午8 時45分出現『抽搐』現象，
    經轉往該院急救室，由急救室醫師即被告丁○○續為使用『
    Ａdrenaline 』藥劑，猶於同日上午10時12分，因急性冠狀
    動脈症候群引發惡性心律不整之心室纖維顫動而不治死亡」
    等診療經過，首為被告戊○○（急診室醫師）、丁○○（急
    救室醫師）2 人所不否認，並有基隆長庚醫院病歷、臨床病
    理檢驗報告單、醫囑單等件在卷可考。其次，臺灣基隆地方
    法院檢察署檢察官於案發後，即曾職權督同法醫師以解剖方
    式鑑定「張裕發之死因」，乃其結果則係略以：死者張裕發
    ，因「潛在的冠狀動脈硬化性心臟病發作致心律不整而死亡
    」（自然死）。此亦有相驗筆錄、相驗屍體證明書、驗斷書
    、解剖筆錄暨被害人張裕發屍體照片、解剖照片、法務部法
    醫研究所（95）醫鑑字第505 號鑑定書附卷足考。
  (二)茲聲請人雖對上開鑑定結果表示不服而一再質疑以：「張裕
    發係因『胸口』疼痛而赴基隆長庚醫院急診室求診，並曾向
    被告戊○○（急診室醫師）主訴『胸痛』；乃被告戊○○於
    問診、聽診後，猶對聲請人及張裕發告稱：『本次先處理腸
    胃問題，下次再檢查心臟問題』，繼而開立『冠狀動脈疾病
    、充血性心衰竭、心律不整、心搏過速與高血壓』病患，使
    用上應特別小心注意，而容易導致『心搏過速、急性出血及
    心肌缺血』之整腸藥劑『Hyoscine butylbromide 』處方，
    終致張裕發於施打上開藥劑以後出現『抽搐』現象，經緊急
    轉往該院急救室；乃被告丁○○（急救室醫師）亦明知張裕
    發之發病症狀，猶對張裕發使用容易導致『心悸』或『呼吸
    困難』之『Ａdrenaline 』藥劑，終使張裕發因急性冠狀動
    脈症候群引發惡性心律不整之心室纖維顫動而不治死亡」等
    情詞。推其語意，聲請人無非認為「張裕發係因被告戊○○
    施予『Hyoscine butylbromide 』藥劑，及被告丁○○施予
    『Ａdrenaline 』藥劑，方誘發心室纖維顫動而不治死亡」
    云云；然案經檢察官檢送全卷事證（包括聲請人所一再重覆
    提出之證據資料），二度函請法務部法醫研究所再就「被告
    戊○○、丁○○之醫囑判斷（即施予『Hyoscine butylbrom
    ide 』藥劑，或施予『Ａdrenaline 』藥劑），與死者張裕
    發之死亡結果有無因果關係乙節」詳為釐清，乃其結果猶係
    ：「(甲)造成死者（張裕發）心律不整之原因是冠狀動脈粥狀
    硬化引起心肌缺血所致，非之前所使用Buscopan（Hyoscine
     butylbromide ）注射藥物所致；(乙)急診時醫師之處置未發
    現有不當之處。」此亦有法務部法醫研究所95年7 月10日法
    醫理字第0950002424號函在卷可憑。而案經檢察官檢送相關
    卷證（包括長庚醫院病歷正本），函請行政院衛生署醫事審
    議委員會鑑定結果，亦係：「(甲)根據此案病歷記載及法醫相
    驗報告，此病人之直接死因應為致命性心室心律不整所引起
    。而引發此心室心律不整之原因為冠狀動脈硬化阻塞所引發
    之急性心肌缺血，導致心肌不正常的電氣活動所引起。『冠
    狀動脈硬化阻塞為一身體自行發生疾病之現象』。在此案例
    中並無因醫療措施之作為或不作為而引發冠狀動脈硬化阻塞
    ，進而造成急性心肌缺血或致命性心律不整之情形。(乙)病人
    至急診室就診時，其主訴為上腹痛一星期並有嘔吐現象，此
    為急性胃炎之常見症狀，在臨床上初步診斷急性胃炎，應為
    合理之判斷。此病人之心肌缺血以腹痛來作為其表現之症狀
    ，有其可能性，然而在臨床上屬於非典型。依據病歷記載，
    醫師在診斷上也有注意到此，並懷疑心肌缺血之現象，而針
    對此問題安排心電圖及胸部Ｘ光攝影檢查，只是病人病情變
    化甚速，急診就醫20分鐘內即發生致命性心律不整，無法執
    行完全部之檢查。由此來評估，急診醫師在診斷上及處置上
    並無應注意而未注意之情形。(丙)對於在就診過程中所注射藥
    物『Hyoscine butybromide 』（20mg ），為一常用治療急
    性胃炎用藥，其目的為解除腸胃痙攣以改善病人症狀。此藥
    物在過量使用時，雖可能增加心跳速度，然而目前並無引發
    致命性心律不整之報告。(丁)綜上所述，本案醫師即被告2 人
    之處置及用藥，尚未發現有疏失之處。」此亦有行政院衛生
    署醫事審議委員會鑑定書1 份在卷可查。
  (三)至聲請人雖迭指「張裕發係主訴『胸口疼痛』而非『上腹疼
    痛』，乃檢察官竟未予詳查（未准聲請人傳喚證人劉梅蘭等
    人之聲請），即驟以『被告所辯，乃至病歷所載之上腹疼痛
    』為其鑑定基準，則其鑑定結果當有謬誤而無足採」云云。
    然查：
  1.姑不論所稱之「張裕發主訴」為何（即究係「胸口疼痛」，
    抑或「上腹疼痛」），上開鑑定內容實已明確指出「被告戊
    ○○、丁○○之醫囑判斷（即施予『Hyoscine butylbromid
    e 』藥劑，或施予『Ａdrenaline 』藥劑）」，核非肇致「
    本件張裕發因惡性心律不整之心室纖維顫動而不治死亡」之
    原因（即認「被告戊○○、丁○○之醫囑判斷」與「張裕發
    之死亡結果」，其間並無「因果關係」）。換言之，就令「
    張裕發確係主訴『胸口疼痛』」，然則其間「因果關係」之
    欠缺，尤屬不待贅言，是檢察官因認無再予傳喚、調查關此
    事實之必要，首即核無聲請人所稱「未予詳盡調查」之違誤
    ，遑論聲請人所指「鑑定結果尚非可採」之謬誤。
  2.實則，聲請人所一再爭執之「胸痛」或「上腹痛」，無非張
    裕發就診當時所表現於外之疾病症狀。惟本院按「一個疾病
    固然可能同時伴隨很多外在的表現症狀」，然而，即使「不
    同的疾病」之間，也常常不乏以「相同」的症狀表現於外。
    例如：胃潰瘍、十二指腸潰瘍、膽囊結石、急性腎盂發炎，
    甚或急性心肌梗塞，皆有可能出現「上腹痛」之表現症狀；
    而除本案所涉之「冠狀動脈疾病」以外，一些肺部或是胃部
    的疾病，也都有可能引發「胸痛」。據此，聲請人徒憑「渠
    等認知之『張裕發主訴胸痛』，而一再指責被告戊○○未能
    針對張裕發之心臟疾病給予妥適處置」云云，恐即顯有誤會
    而嫌速斷！蓋「所有疾病均有其一定之病程（症狀表現之歷
    程）」，是以，單憑其中一個症狀表現，尚難據為醫師斷症
    、用藥之基礎，即以本案所涉之「冠狀動脈疾病」為例，除
    須「問診、聽診」，猶須經過一連串的實驗室檢查，如：(1)
    心電圖；(2)胸部Ｘ光攝影；(3)心肌酵素檢查；(4)冠狀動脈攝
    影等等，方足可據為罹患「冠狀動脈疾病」之醫囑判斷（因
    「冠狀動脈疾病」之處方用藥，對於病患之身體健康而言，
    均有相當程度之副作用【因須抑制血拴凝結，故此類藥物，
    亦必相對提昇患者全身出血之可能】，是於處方用藥以前，
    當須詳為檢驗確認，而非祇憑病患口訴「胸痛」即冒然斷症
    並給予此類處方用藥）。至本案病患張裕發雖在進行上開一
    連串檢查以前，即因「突發性心室不整而使心臟停擺、無法
    打出有效的氧輸出量及血液，終致休克死亡（心因性猝死）
    」，然「被告戊○○、丁○○之醫療行為既未違背醫療常規
    」（亦即，被告戊○○「在病患張裕發未經診斷而確定其業
    已罹患『冠狀動脈疾病』以前，先予『Hyoscine butylbrom
    ide 』整腸藥劑，而不予『可能導致病患全身性出血之冠狀
    動脈疾病處方用藥』」，乃至被告丁○○「在病患張裕發心
    臟休克而經送往急救室以後，經施以『Ａdrenaline 』強心
    藥劑猶回天乏術」等醫療行為，在客觀上，均查無注意義務
    之違反），本院即不能倒果為因，祇以病患張裕發仍不免發
    生死亡之結果為由，而驟律彼2 人以業務過失致死之刑事責
    任。
四、綜上所述，聲請人於偵查中所提出之論據，既尚不足為被告
    確實涉有前揭罪名之證明，檢察官於偵查中復查無被告確實
    涉有聲請人所指犯行之積極證據，則檢察官偵查結果認被告
    犯罪嫌疑不足，依刑事訴訟法第二百五十二條第十款之規定
    ，對被告為不起訴之處分，於法自無違誤，聲請意旨徒執前
    詞，認被告涉有前揭犯行，對於原處分及再議處分多加指摘
    求予審判，為無理由，應予駁回。
五、依刑事訴訟法第二百五十八條之三第二項前段，裁定如主文
    。
中    華    民    國    97    年    5     月    12    日
                    刑事第四庭審判長法  官  齊  潔
                                    法  官  何怡穎
                                    法  官  王慧惠
以上正本證明與原本無異。
本件裁定不得抗告。
中    華    民    國    97    年    5     月    12    日
                                    書記官  王一芳


司法院資訊處製作；財團法人民間司法改革基金會備份。
